---
title: "MacdonellDF"
author: "H. Kemal İlter"
date: "31.10.2022"
output:
  html_document:
    css: styles.css
---

```{r setup, include=FALSE}
knitr::opts_chunk$set(echo = TRUE)
# libraries
library(tidyverse)
library(ggplot2)
library(mosaic)
library(e1071)
require(tikzdevice)
theme_set(theme_classic())
```

## Temel İstatistik

*Kullanılan veri kümesi*

```{r}
  veri <- read.csv('MacdonellDF.csv')
  degisken_1 <- (veri$height)
  degisken_2 <- (veri$finger)
#  veri
 summary(veri)
```

**Ortalama (Mean)**

```{r veri}
  mean(degisken_1)
  mean(degisken_2)
```

**Medyan (Median)**

```{r}
  median(degisken_1)
  median(degisken_2)
```

**Mod (Mode)**

```{r echo=FALSE}
# Create the function.
getmode <- function(v) {
   uniqv <- unique(v)
   uniqv[which.max(tabulate(match(v, uniqv)))]
}
# Create the vector with numbers.
v <- c(degisken_1)
# Calculate the mode using the user function.
mod <- getmode(v)
print(mod)
```

**Yüzde değer (Percentile)**

```{r}
  quantile(degisken_1, c(.32, .57, .98))
  quantile(degisken_2, c(.32, .57, .98))
```

**Çeyrek değer (Quartile)**

```{r}
  quantile(degisken_1)
  quantile(degisken_2)
```

**Değişim aralığı (Range)**

```{r}
range(degisken_1)
range(degisken_2)
aralik_1 <- max(degisken_1) - min(degisken_1)
print(aralik_1)
aralik_2 <- max(degisken_2) - min(degisken_2)
print(aralik_2)
```

**Çeyrekler arası değişim aralığı (Interquartile range)**

```{r}
IQR(degisken_1)
IQR(degisken_2)
```

**Varyans (Variance)**

```{r}
  var(degisken_1)
  var(degisken_2)
```

**Standart sapma (Standard deviation)**

```{r echo=FALSE}
sd(degisken_1)
sd(degisken_2)
```

**Değişkenlik katsayısı (Coefficient of variation)**

```{r}
# Create the function.
getdk <- function(d) {
   k <- 100*(sd(d)/mean(d))
}
d_1 <- c(degisken_1)
dk_1 <- getdk(d_1)
print(dk_1)
d_2 <- c(degisken_2)
dk_2 <- getdk(d_2)
print(dk_2)
```

**Çarpıklık (Skewness)**

```{r}
skewness(degisken_1)
skewness(degisken_2)
```

**z Değeri (z-Value)**

```{r}
summary(zscore(degisken_1))
```

**z Değeri (z-Value)**

```{r}
summary(zscore(degisken_2))
```

**Frekans (Frequency)**

```{r}
hist(degisken_1,plot = FALSE)
hist(degisken_1)
```

```{r}
hist(degisken_2,plot = FALSE)
hist(degisken_2)
```

**Stem-and-Leaf Plot**

```{r}
stem(degisken_1)
stem(degisken_2)
```

**Plot**

```{r}
plot(degisken_1[1:3000],ylim=c(4,7))
abline(h = c(mean(degisken_1),mean(degisken_1)+sd(degisken_1),mean(degisken_1)-sd(degisken_1),mean(degisken_1)+2*sd(degisken_1),mean(degisken_1)-2*sd(degisken_1)), col = c("red", "blue", "blue", "green", "green"))
```

```{r}
plot(degisken_2[1:3000],ylim=c(9,14))
abline(h = c(mean(degisken_2),mean(degisken_2)+sd(degisken_2),mean(degisken_2)-sd(degisken_2),mean(degisken_2)+2*sd(degisken_2),mean(degisken_2)-2*sd(degisken_2)), col = c("red", "blue", "blue", "green", "green"))
```

```{r}
plot(degisken_2,degisken_1)
```

**Box plot**

```{r}
boxplot(degisken_1, horizontal=TRUE)
boxplot(degisken_2, horizontal=TRUE)
```

**Kovaryans**

```{r}
cov(degisken_1,degisken_2)
```

**Korelasyon Katsayısı**

```{r}
cor(degisken_1,degisken_2)
```

```{r}
# Creating the plot
plot(degisken_2, degisken_1)

# Regression line
reg <- lm(degisken_1 ~ degisken_2)
abline(reg, col="red")

# Pearson correlation
 text(paste("Korelasyon:", round(cor(degisken_2, degisken_1), 2)), x = 10, y = 6.2)

```